【裁判字號】    90,上訴,1789
【裁判日期】    900925
【裁判案由】    偽造文書等
【裁判全文】
臺灣高等法院刑事判決                            九十年度上訴字第一七八九號
    上  訴  人
    即  被  告  乙○○
右上訴人因偽造文書等案件，不服臺灣臺北地方法院八十九年度易字第二六七二號，
中華民國九十年三月二十六日第一審判決（起訴案號：臺灣臺北地方法院檢察署八十
九年度偵字第一六０八八號）提起上訴，本院判決如左：
    主  文
原判決關於乙○○部分撤銷。
乙○○共同行使偽造私文書，足以生損害於他人，處有期徒刑肆月，如易科罰金，以
佰元折算壹日。緩刑年。扣案偽造之第一商業銀行取款憑條壹紙沒收。
    事  實
一、緣陳達人（業經原審法院八十九年度易字第二六七二號判處罪刑確定）於民國八
    十九年八月九日（起訴書誤載為十九日）下午二時三十分許，在臺北縣三重市中
    興橋堤防邊某處，拾獲甲○○所有之皮夾乙只（內有身分證、駕駛執照、健保卡
    、聯邦銀行、慶豐銀行信用卡、第一商業銀行、臺中第十一信用合作社、臺灣企
    銀、臺灣銀行金融卡各一張、第一商業銀行存摺一本、印章一枚、行動電話一支
    及無敵電子筆記本等物），竟意圖為自己不法之所有，將之侵占入己。並旋即前
    往臺北市○○區○○路二七八巷二弄十六號一樓，向友人乙○○告知上情，乃二
    人竟共同基於行使偽造私文書及意圖為自己不法所有之犯意聯絡及行為分擔，一
    同持侵占得來之上開聯邦銀行及慶豐銀行之信用卡（起訴書誤載為金融卡），前
    往臺北市南港區○○○路○段一００號全虹手機專賣店，欲冒刷購買手機，因該
    店設有監視器而放棄，而未著手實行。八十九年八月九日下午三時三十分許，二
    人前往臺北市○○區○○路一六七號一樓第一商業銀行（以下簡稱第一銀行）興
    雅分行，持拾獲之甲○○之第一銀行帳戶存摺及印章，先由乙○○以甲○○之名
    義偽造填寫取款憑條欄內之帳號（00000000000）、日期（８９、８
    、９）、金額（壹拾貳萬元正，１２２，０００）後，再由陳達人盜用甲○○之
    印章，接續蓋於取款憑條之「憑摺支取」、「存戶簽章」欄內各一枚，而偽造該
    取款憑條之私文書。並由陳達人持該偽造之取款憑條向該分行行員冒領十二萬元
之存款，予以行使著手詐財時，該行員要求填載取款密碼，陳達人因不知密碼而
    詐欺取財未遂，足以生損害於甲○○及銀行關於客戶提款之正確性。陳達人於步
    出銀行時，為警發覺有異而查獲，並由陳達人陪同警員至乙○○辦公處所，起出
    甲○○遺失之皮包一只。
二、案經臺北市政府警察局信義分局報請臺灣臺北地方法院檢察署檢察官偵查起訴。
    理  由
一、訊據上訴人即被告乙○○承認於前揭時、地與共同被告陳達人同往全虹手機專賣
    店欲購買手機及由其填載第一銀行取款憑條之事實，惟否認有何行使偽造私文書
    及詐欺取財未遂之犯行，於原審及本院審理時辯稱：陳達人因覺得伊較懂行動電
    話，所以找伊一同到全虹專賣店購買行動電話，因陳達人告訴伊有監視器而作罷
    ，後來伊剛好要到永吉路的彰化銀行補蓋章，第一銀行在彰化銀行隔壁，陳達人
    說有一位朋友託他提款，其不會寫取款條，伊才幫陳達人寫，寫完後不久伊就先
    離去，伊是直到警察通知涉案，才知陳達人所持有之皮包，包含信用卡都是撿來
    的，伊實無犯罪之意思云云。惟查陳達人於拾獲被害人甲○○之皮包後，確有告
    知被告拾獲皮包之事，且由其等謀議前往全虹手機專賣店購買行動電話，因被告
    發現該店有監視器，擔心為警查獲而作罷，嗣又同往第一銀行興雅分行，約定由
    被告填載取款憑條，陳達人蓋用印章，並俟領得被害人甲○○之存款後，再分贓
    花用等情，已據陳達人於警局偵訊及檢察官偵查、原審供述明確。且被害人甲○
    ○於警局偵訊及原審證述該皮包及證件、存摺、印章、金融卡、信用卡等物為其
    所有遺失，並有贓物認領保管收據乙張及第一銀行取款憑條一紙附卷可稽。被告
    所辯伊事後才知情一節，與實情不符。又原審法院於八十九年一月十八日以北院
    文刑簡八九易二六七二字第０一四二三號函請法務部調查局就被告為測謊鑑定結
    果，其中就詢問：（一）渠沒有與陳達人討論持拾得的信用卡購買手機；（二）
    渠填寫提款單時不知道存摺、印章是拾獲的；（三）陳達人拾獲皮包之事渠不知
    情一節，經測試均呈情緒波動反應，研判有說謊，此有法務部調查局九十年二月
    十四日（九０）陸（三）字第九０００三一三八號鑑驗通知書乙份附卷足憑（見
    原審卷第八十一頁），徵按測謊鑑定，雖不得為審判之唯一依據，惟其係依一般
    人在說謊時，會產生遲緩、緊張、恐懼、不安等心理波動現象，乃以科學方法，
    由鑑定人利用測謊儀器，將受測者之上開情緒波動反應情形加以紀錄，用以判別
    受測者之供述是否真實，又該測謊鑑定事先復已獲得受測者之同意，有原審八十
    九年一月八日訊問筆錄可資為憑（見原審卷第七十二頁），則前開鑑測之結果，
    自可供為法院裁判之佐證。再參諸被告與陳達人並無何恩怨關係，此迭據被告供
    明在卷，此若非被告確有合議共謀為前開之犯行，衡情陳達人斷無設詞誣攀之可
    能。何況，被告於警訊中亦自承，陳達人偶爾會向其借錢，都在新台幣（下同）
    五百元到一千元不等，足徵其知悉陳達人之經濟狀況不佳，則被告代陳達人填具
    第一商業銀行十二萬元之取款憑條時，對於此顯悖於陳達人財務狀況之舉，在不
    知該存摺、印章等資料真正來源下，亦豈會仍願代其填載取款憑條，而致己身陷
    於刑事訴追危險之理。是被告前揭所辯，無非係卸責之詞，不足採信。本件事證
    已臻明確，被告犯行堪以認定。至於被告聲請在臺灣臺北地方法院八十九年度自
    字第一○五三號其自訴陳達人誣告等案判決確定前，停止本罪之審判。惟查該案
    經上訴後，由本院以九十年度上訴字第一三九三號判決上訴駁回確定，據被告於
    九十年九月十一日具狀陳明，並檢附該判決影本一份在卷可稽，則本案自無停止
    審判之原因；又被告於該狀並陳稱被告僅代填取款憑條，係受陳達人之教唆，且
    所填金額：壹拾貳萬元正與１２２，０００二者不同，存款人甲○○不可能發生
    任何損害；況本件未經被害人合法告訴，應判決公訴不受理云云。惟查被告與陳
    達人就冒領存款，二人係基於共同犯罪之意思聯絡，被告填寫取款憑條係屬其參
    與犯罪行為之分擔，顯非受陳達人教唆而為；被告所填金額：壹拾貳萬元正與１
    ２２，０００二者雖不同，惟該取款憑條既已填載完成，且盜蓋甲○○印章於其
    上，並予行使冒領，雖未得逞，亦已構成犯罪；行使偽造私文書、詐欺取財未遂
    二罪均非告訴乃論之罪，被告稱未合法告訴，顯屬誤認法律之規定，均附予敘明
    。
二、以拾獲之他人存摺及印章，盜用該印章加蓋於取款憑條上，而偽造該他人名義之
    取款憑條向銀行提領款項，係屬行使該偽造取款憑條之私文書之行為。被告與陳
    達人二人，由被告填載金額、日期而偽造該私文書，陳達人盜用被害人甲○○印
    章蓋用印文二枚於取款憑條內，並持以向第一銀行興雅分行行員行使詐取存款，
    該行員要求填載取款密碼，因陳達人不知密碼而詐欺取財未遂。核被告所為，係
    犯刑法第二百十六條、第二百十條之行使偽造私文書罪、刑法第三百三十九條第
    三項、第一項之詐欺取財未遂罪。被告與陳達人間就前開行使偽造私文書、詐欺
    取財未遂犯行，有犯意聯絡及行為分擔，均為共同正犯。盜用印章蓋於取款憑條
    內，係偽造私文書之階段行為，偽造後復持以行使，偽造之低度行為亦為行使之
    高度行為所吸收，均不另論罪。被告所犯行使偽造私文書罪、詐欺取財未遂罪間
    ，有方法、結果之牽連關係，依刑法第五十五條之規定，應從較重之行使偽造私
    文書罪處斷。起訴書雖未明確記載陳達人持偽造之取款憑條向第一商業銀行興雅
    分行行員行使詐取存款，該行員要求填載取款密碼，因陳達人不知密碼而詐欺取
    財未遂之事實。且起訴書關於偽造取款憑條冒領存款部分，僅以刑法第二百十七
    條第二項之盜用印章罪名起訴，惟屬行使偽造私文書高度行為之一部，本院應併
    予審判，漏引法條部分自應逕予適用。至於起訴書事欄記載「陳達人於民國八十
    九年八月十九日（按係九日之誤載）十四時三十分許，在臺北縣三重市中興橋下
    某處，拾獲甲○○所有之皮夾乙只（內有身分證、駕駛執照、健保卡、聯邦銀行
    、慶豐銀行、第一銀行、臺中第十一信用合作社、臺灣企銀、臺灣銀行金融卡各
    一張、第一銀行存摺一本、印章一枚、行動電話一支及無敵電子筆記本等物），
    竟意圖為自己不法之所有，將之侵占入己」。係指陳達人單獨為侵占遺失物之犯
    行，惟於「證據並所犯法條」一欄，認被告亦犯有刑法第三百三十七條之侵占遺
    失物罪嫌，顯屬誤植，附此敘明。
三、原審據以論罪科刑，固非無見。惟查原判決認定被告與陳達人一同持侵占得來之
    上開聯邦銀行及慶豐銀行之信用卡（起訴書誤載為金融卡），前往臺北市南港區
    ○○○路五段一００號全虹手機專賣店，欲冒刷購買手機，因發覺該店設有監視
    器，懼怕為警查獲而放棄之事實。被告亦犯刑法第三百三十九條第三項、第一項
    之詐欺取財未遂罪。然此部分被告與陳達人雖謀議冒刷信用卡購買手機，惟其二
    人既未著手實行詐欺取財之犯行，尚不構成未遂犯，原判決認此部分係詐欺取財
    未遂，尚有未洽。被告上訴否認犯罪，雖無理由。惟原判決既有前揭可議之處，
    自應由本院予以撤銷改判。爰審酌被告無犯罪前科，無不良素行，其犯罪之動機
    、目的、手段，以偽造之取款憑條詐領存款，惟未得財及被告犯罪後之態度等一
    切情狀，量處如主文第二項所示之刑。被告行為後，刑法第四十一條業已修正，
    並於九十年一月十日經總統公布，於九十年一月十二日生效，其中原舊法第四十
    一條「犯最重本刑為三年以下有期徒刑以下刑之罪，而受六月以下有期徒刑或拘
    役之宣告，因身體、教育、職業或家庭之關係，執行顯有困難，得以一元以上三
    元以下折算一日，易科罰金」之規定，已經修正擴大得易科罰金之範圍，凡「所
    犯最重本刑為五年以下有期徒刑之罪」，符合前開與舊法相同之其他要件下，即
    得易科罰金，是適用新法被告所犯最重本刑為有期徒刑五年以下之行使偽造私文
    書罪，依刑法第二條第一項前段，適用裁判時之新修正刑法第四十一條規定，並
    諭知易科罰金之折算標準。末查被告未曾受有期徒刑以上刑之宣告，有本院被告
    全國前案紀錄表一紙在卷可稽，其因一時失慮，貪圖財物，致罹刑章，而被害人
    於原審亦表示不願追究之意，是其經此教訓後，應知警惕，當無再犯之虞，本院
    認其所受宣告之刑，以暫不執行為適當，併予宣告緩刑三年，用啟自新。扣案偽
    造之第一銀行取款憑條一紙，因共同被告陳達人持以向第一銀行興雅分行行員行
    使，為該行行員以密碼未填而退回補填，陳達人因不知密碼而取回，該偽造之取
    款憑條，所有權仍屬共同被告陳達人所有，且係供犯罪所用之物，應依刑法第三
    十八條第一項第二款宣告沒收。
據上論斷，應依刑事訴訟法第三百六十九條第一項前段、第三百六十四條、第二百九
十九條第一項前段，刑法第二條第一項前段、第二十八條、第二百十條、第二百十六
條、第三百三十九條第三項、第一項、第五十五條、第四十一條第一項前段、第七十
四條第一款、第三十八條第一項第二款，罰金罰鍰提高標準條例第一條前段、第二條
，判決如主文。
本案經檢察官林炳雄到庭執行職務。
中      華      民      國      九十      年      九    月    二十五    日
                              臺灣高等法院刑事第三庭
                                  審判長法  官  張  連  財
                                        法  官  張  傳  栗
                                        法  官  李  英  勇
右正本證明與原本無異。
如不服本判決應於收受送達後十日內向本院提出上訴書狀，其未敘述上訴之理由者並
得於提起上訴後十日內向本院補提理由書（均須按他造當事人之人數附繕本）。
                                        書記官  倪  淑  芳
中      華      民      國      九十    年      九    月    二十六    日
附錄本案論罪科刑法條全文：
刑法第二百十條
偽造、變造私文書，足以生損害於公眾或他人者，處五年以下有期徒刑。
刑法第二百十六條
行使第二百十條至第二百十五條之文書者，依偽造、變造文書或登載不實事項或使登
載不實事項之規定處斷。
刑法第三百三十九條
意圖為自己或第三人不法之所有，以詐術使人將本人或第三人之物交付者，處五年以
下有期徒刑、拘役或科或併科一千元以下罰金。
以前項方法得財產上不法之利益或使第三人得之者，亦同。
前二項之未遂犯罰之。


司法院資訊處製作；財團法人民間司法改革基金會備份。
